【裁判字號】    96,易,1731
【裁判日期】    970429
【裁判案由】    毀棄損壞等
【裁判全文】
臺灣高雄地方法院刑事判決              96年度易字第1731號
公  訴  人  臺灣高雄地方法院檢察署檢察官
被      告  庚○○
被      告  丙○○
上列被告等因重利案件，經檢察官提起公訴（95年度偵字第1823
2 號、95年度偵字第24142 號、95年度偵字第24148 號、96年度
偵字第6829號）及移送併辦（臺灣臺中地方法院檢察署97年度偵
字第5969號），嗣因被告等均就被訴事實為有罪之陳述，本院裁
定進行簡式審判程序，判決如下：
    主  文
庚○○、丙○○幫助犯重利罪，各處有期徒刑參月，均減為有期
徒刑壹月又拾伍日，如易科罰金，均以新臺幣壹仟元折算壹日。
    事  實
一、庚○○、丙○○均可預見犯罪集團為逃避追緝，多使用人頭
    電話或帳戶供作犯罪工具，且明知現今任何人均可輕易申請
    電話或金融單位帳戶使用，是若不熟識他人要求交付電話或
    帳戶供其使用，可能遭他人用作財產犯罪工具。詎其等仍基
    於縱有人持其等電話或帳戶作為犯罪工具，亦不違反其等本
    意之不確定幫助犯意：庚○○於94年間某日將其於94年10月
    4 日向臺灣大哥大股份有限公司申請租用之門號為00000000
    00號行動電話SIM 卡；丙○○於94年5 月間某日，將其於寶
    華商業銀行太平分行、華僑商業銀行大里分行所開立，帳號
    分別為000000000000、00000000000000號之帳戶存摺、印章
    及提款卡等資料，交予成年之真實姓名、年籍不詳之「地下
    錢莊」成員使用，容任他人作為收取重利之工具，嗣經營該
    「地下錢莊」之戊○○等人（另行判決確定），以該門號00
    00000000號行動電話與附表編號1 至12、23之借款人洽談聯
    絡借款還款事宜；附表編號2 至22之借款人則將利息及還款
    ，匯入丙○○上開寶華商業銀行太平分行帳戶內；附表編號
    24之借款人則將利息及還款，匯入丙○○上開華僑商業銀行
    大里分行之帳戶內。
二、案經高雄市政府警察局、高雄縣政府警察局及高雄市政府警
    察局楠梓分局報請臺灣高雄地方法院檢察署檢察官偵查起訴
    ，暨臺中市政府警察局第五分局報請臺灣臺中地方法院檢察
    署檢察官移送併辦。
    理  由
一、本件被告庚○○、丙○○所犯為死刑、無期徒刑、最輕本刑
    為3 年以上有期徒刑以外之罪，其等均就被訴事實為有罪之
    陳述，本院裁定進行簡式審判程序，合先敘明。
二、訊據被告2 人對上揭事實均坦承不諱，核與證人午○○、申
    ○○、辛○○、癸○○、乙○○、甲○○、子○○、卯○○
    、壬○○、寅○○、己○○、丁○○、酉○○、戌○○、地
    ○○、巳○○、宇○○、宙○○、亥○○、未○○、天○○
    、辰○○、丑○○、玄○○指述之情節相符，並有匯款申請
    書、匯款執據、匯款通知單、郵政國內匯款執據、工商本票
    、名片、汽車駕照影本、照片、搜索扣押筆錄、扣押物品目
    錄表、扣押物品清單、贓物認領保管單附卷可稽。又刑法上
    之幫助犯，係指以幫助之意思，對於正犯資以助力，而未參
    與實施犯罪之行為者而言，最高法院49年度台上字第77號判
    例著有明文。被告2 人雖未參與重利行為，但係對重利罪之
    正犯資以助力，應屬幫助犯，且本件並無任何證據證明被告
    2 人有參與重利之構成要件行為，亦無法證明被告2 人有與
    正犯共同謀議重利之犯行，足見被告2 人尚非該地下錢莊成
    員，並無共同正犯之關係，應予敘明。本件事證明確，被告
    2 人犯行均堪認定，應予依法論科。
三、按幫助犯係從屬於正犯而成立，以正犯已經犯罪為要件，故
    幫助犯並非其幫助行為一經完成即成立犯罪，必其幫助行為
    或其影響力持續至正犯實施犯罪時始行成立。故就幫助犯而
    言，不僅其追訴權時效、告訴期間均應自正犯完成犯罪時始
    開始進行，即其犯罪究係在舊法或新法施行期間，應否為新
    舊法變更之比較適用，暨其犯罪是否在減刑基準日之前，有
    無相關減刑條例規定之適用等，亦應以正犯犯罪行為完成之
    時點為準據（最高法院96年度台非字第253 號判決參照）。
    被告2 人行為後，刑法及刑法施行法分別於94年2 月2 日、
    95年6 月14日號修正公布，均於95年7 月1 日施行，而修正
    後刑法第2 條第1 項之規定，係規範行為後法律變更所生新
    舊法律比較適用之準據法，於修正後刑法施行後，應適用修
    正後刑法第2 條第1 項之規定，為「從舊從輕」之比較。另
    於比較時應就罪刑有關之共犯、未遂犯、想像競合犯、牽連
    犯、連續犯、結合犯，以及累犯加重、自首減輕暨其他法定
    加減原因（如身分加減）與加減比例等一切情形，本於統一
    性及整體性原則，綜其全部罪刑之結果而為比較，有最高法
    院95年5 月23日刑事庭第8 次會議決議可資參照。查正犯戊○○等人係犯修正前刑法第345 條常業重利罪，業經判決確
    定，而被告2 人幫助犯修正前刑法第345 條常業重利罪部分
    ，其法定刑為5 年以下有期徒刑，得併科3 千元以下罰金。
    然刑法修正後刪除常業重利罪，僅能論以幫助重利罪，法定
    刑則為1 年以下有期徒刑、拘役或罰金，兩相比較，自以新
    法有利於被告，本件應依修正後之新法處斷。
四、被告2 人係基於幫助之犯意，提供前揭行動電話門號及帳戶
    作為工具，使戊○○等成年人，得以向附表所示被害人取得
    顯不相當之重利，為他人之共同重利犯行提供助力，核其所
    為係犯刑法第30條第1 項、第344 條之幫助重利罪。丙○○
    係同時、地接續交付寶華商業銀行太平分行、華僑商業銀行
    大里分行帳戶予同1 人，僅為實質上之一行為。被告2 人均
    各以一次幫助行為，造成多數被害人受損，均應依刑法第55
    條之規定從一重處斷。又被告2 人幫助他人犯罪，均為從犯
    ，應依刑法第30條第2 項之規定，按正犯之刑減輕之。另公
    訴意旨雖未提及附表編號1 至2 之被害人，惟該部分與已起
    訴之犯行有裁判上一罪關係，本院自得加以審酌。爰審酌被
    告2 人幫助他人收取重利，前述成年人並對被害人實施暴力
    討債，犯後曾予部分被害人達成和解，被告2 人前無任何犯
    罪科刑記錄，素行尚佳，犯後均坦承犯行等一切情狀，量處
    如主文所示之刑，並諭知易科罰金折算標準。再本件被告2
    人犯罪均在96年4 月24日以前，依中華民國96年罪犯減刑條
    例第2 條第1 項第3 款之規定，均應減其宣告刑2 分之1 ，
    爰依法減刑如主文所示，分別諭知易科罰金之折算標準。至
    被告2 人所交付之行動電話SIM 卡、帳戶存摺、提款卡等物
    ，雖係供犯罪所用之物，然既已交付重利集團使用，顯已移
    轉其所有權予該等之人，而非被告所有，且均非違禁物，亦
    無證據足資證明係屬應沒收之物，又因幫助犯不適用責任共
    同之原則，對正犯所有供犯罪所用或因犯罪所得之物，勿庸
    併為沒收之宣告（最高法院88年度台上字第6234號判決參照
    ），爰不另為沒收之宣告，附此敘明。
據上論斷，應依刑事訴訟法第273 條之1 第1 項、第299 條第1
項前段，刑法第2 條第1 項前段、第30條第1 項前段、第2 項、
第55條、第344 條，刑法施行法第1 條之1 ，中華民國96年罪犯
減刑條例第2 條第1 項第3 款、第7條，判決如主文。
本案經檢察官郭騰月到庭執行職務。
中    華    民    國    97    年    4     月    29    日
                  刑事第一庭  審判長 法  官  陳明富
                                     法  官  張琬如
                                     法  官  王淑惠
以上正本證明與原本無異。
如不服本判決應於收受本判決後10日內向本院提出上訴書狀，並
應敘述具體理由，如未敘述上訴理由者，應於上訴期間屆滿後20
日內補提理由書狀於本院（均須按他造當事人之人數附繕本）「
切勿逕送上級法院」。
中    華    民    國    97    年    4     月    29    日
                                     書記官  郭素蓉
附錄法條
刑法第344條
乘他人急迫、輕率或無經驗貸以金錢或其他物品，而取得與原本
顯不相當之重利者，處1年以下有期徒刑、拘役或科或併科1千元
以下罰金。
 附表
   ┌──┬────┬──────┬─────┬─────────┐
   │編號│ 借款人 │  借款時間  │ 借款金額 │借款利息（均預扣第│
   │    │(被害人)│            │          │1 期利息）        │
   ├──┼────┼──────┼─────┼─────────┤
   │1   │午○○  │94年8月24日 │ 3 萬元   │10天為1期，6千元  │
   ├──┼────┼──────┼─────┼─────────┤
   │2   │申○○  │95年5月5日  │ 1萬5千元 │10天為1 期，3 千元│
   │    │        │            │          │（起訴書誤載為2 千│
   │    │        │            │          │元）              │
   ├──┼────┼──────┼─────┼─────────┤
   │3   │辛○○  │95年5月間   │ 2 萬元   │10天為1期，4千元  │
   ├──┼────┼──────┼─────┼─────────┤
   │4   │癸○○  │95年3月間   │ 1 萬元   │10天為1期，2千元  │
   ├──┼────┼──────┼─────┼─────────┤
   │5   │乙○○  │95年5月5日  │ 3 萬元   │10天為1期，6千元  │
   ├──┼────┼──────┼─────┼─────────┤
   │6   │甲○○  │95年5月間   │ 3 萬元   │10天為1期，6千元  │
   ├──┼────┼──────┼─────┼─────────┤
   │7   │子○○  │95年4月25日 │ 5 萬元   │10天為1期，7,500元│
   ├──┼────┼──────┼─────┼─────────┤
   │8   │卯○○  │95年3月間   │ 5 萬元   │10天為1期，1萬元  │
   ├──┼────┼──────┼─────┼─────────┤
   │9   │壬○○  │95年5月3日  │ 3 萬元   │10天為1期，6千元  │
   ├──┼────┼──────┼─────┼─────────┤
   │10  │寅○○  │95年5月7日  │ 1 萬元   │10天為1期，2千元  │
   ├──┼────┼──────┼─────┼─────────┤
   │11  │己○○  │95年3月29日 │ 2 萬元   │10天為1期，4千元  │
   ├──┼────┼──────┼─────┼─────────┤
   │12  │丁○○  │95年5月間   │ 1 萬5千元│10天為1期，2千元  │
   ├──┼────┼──────┼─────┼─────────┤
   │13  │酉○○  │95年3月間   │ 5 千元   │10天為1期，1千元  │
   ├──┼────┼──────┼─────┼─────────┤
   │14  │戌○○  │95年4月間   │ 1 萬5千元│10天為1期，3千元  │
   ├──┼────┼──────┼─────┼─────────┤
   │15  │地○○  │95年5月間   │ 2 萬元   │10天為1期，4千元  │
   ├──┼────┼──────┼─────┼─────────┤
   │16  │巳○○  │95年4月間   │ 2 萬5千元│10天為1期，5千元  │
   ├──┼────┼──────┼─────┼─────────┤
   │17  │宇○○  │95年4月間   │ 2 萬元   │10天為1期，4千元  │
   ├──┼────┼──────┼─────┼─────────┤
   │18  │宙○○  │95年6月間   │ 2 萬元   │10天為1期，4千元  │
   ├──┼────┼──────┼─────┼─────────┤
   │19  │亥○○  │95年4月中旬 │ 1 萬5千元│10天為1期，1,500元│
   ├──┼────┼──────┼─────┼─────────┤
   │20  │未○○  │95年2月間   │ 5 萬元   │10天為1期，1萬元  │
   ├──┼────┼──────┼─────┼─────────┤
   │21  │天○○  │95年4月中旬 │ 1 萬元   │10天為1期，2千元  │
   ├──┼────┼──────┼─────┼─────────┤
   │22  │辰○○  │95年4月中旬 │ 3 萬元   │7天為1期，2千元   │
   ├──┼────┼──────┼─────┼─────────┤
   │23  │丑○○  │95年7月1日  │ 1 萬元   │7 天為1 期，4 千元│
   ├──┼────┼──────┼─────┼─────────┤
   │24  │玄○○  │95年4月27日 │ 3萬元    │10天為1 期，5千元 │
   └──┴────┴──────┴─────┴─────────┘


司法院資訊處製作；財團法人民間司法改革基金會備份。
